【裁判字號】    90,台上,523
【裁判日期】    900329
【裁判案由】    請求確認土地所有權存在等事件
【裁判全文】
最高法院民事判決                                  九十年度台上字第五二三號
    上  訴  人  甲○○
                丙○○
    共      同
    訴訟代理人  黃清池律師
    上  訴  人  乙○○
    訴訟代理人  洪永叡律師
    被 上訴 人  台中縣政府
    法定代理人  廖永來
    被 上訴 人  台中縣梧棲鎮公所
    法定代理人  尤碧玲
    共      同
    訴訟代理人  王秋霜律師
右當事人間請求確認土地所有權存在等事件，上訴人對於中華民國八十八年三月十六
日台灣高等法院台中分院第二審更審判決（八十七年度重上更(二)字第六號），提起上
訴，本院判決如左：
    主  文
原判決除假執行部分外廢棄，發回台灣高等法院台中分院。
    理  由
按民事或刑事訴訟之裁判，以行政處分是否無效或違法為據者，應依行政爭訟程序確
定之；前項行政爭訟程序已經開始者，於其程序確定前，民事或刑事法院應停止其審
判程序，行政訴訟法第十二條第一、二項分別定有明文。是民事訴訟之裁判，凡以行
政處分是否無效或違法為據者，應由認定先決事實之行政法院為裁判後，以該確定裁
判所認定之事實供為民事法院裁判時認定事實之依據，俾防止不同法院裁判結果互相
牴觸之情形發生。倘前開行政爭訟程序尚未開始者，民事法院審判長應依民事訴訟法
第一百九十九條第二項規定行使闡明權，曉諭當事人就前開行政處分是否無效或違法
，先依行政爭訟程序確定之。審判長如違背此項闡明之義務，就該先決事實自行加以
認定而資為實體判決之依據者，其訴訟程序即有重大瑕疵，而基此所為之判決，亦屬
違背法令。查上訴人主張被上訴人核准徵收其所有之系爭土地，因地上物未一併徵收
，且逾法定十五日期限未發給補償金，該行政處分違法，其徵收土地核准案，即應失
其效力，系爭土地仍屬上訴人所有，惟台中縣清水地政事務所已將系爭土地登記為被
上訴人所有，致其在法律上之地位有不安狀態，求為確認上訴人就系爭土地之所有權
存在，並命被上訴人塗銷系爭土地所有權登記之判決。依卷內資料顯示，上訴人對上
開徵收之行政處分僅循訴願程序請求救濟，並未依行政爭訟程序確定該行政處分是否
無效或違法，原審未行使闡明權，曉諭上訴人應先行循行政爭訟程序以確定該行政處
分是否無效或違法，乃逕行認定該核准徵收案並未失其效力，而為上訴人敗訴之判決
，自有違誤。上訴論旨，指摘原判決不當，求予廢棄，非無理由。
據上論結，本件上訴為有理由。依民事訴訟法第四百七十七條第一項、第四百七十八
條第一項，判決如主文。
中      華      民      國     九十     年      三      月     二十九   日
                              最高法院民事第四庭
                                  審判長法官  蕭  亨  國
                                        法官  許  朝  雄
                                        法官  謝  正  勝
                                        法官  陳  淑  敏
                                        法官  劉  福  來
      右正本證明與原本無異
                                              書  記  官
中      華      民      國     九十     年      四      月     十二     日
                                                                        Ｖ


司法院資訊處製作；財團法人民間司法改革基金會備份。
